【裁判字號】    98,重上更(一),14
【裁判日期】    980409
【裁判案由】    廢棄物清理法
【裁判全文】
臺灣高等法院臺南分院刑事判決    98年度重上更(一)字第14號
上  訴  人
即  被  告  甲○○
                      一
選任辯護人  黃俊仁律師
上  訴  人
即  被  告  乙○○
上列上訴人因廢棄物清理法案件，不服臺灣雲林地方法院九十三
年度訴字第三一二號中華民國九十四年五月十六日第一審判決（
起訴案號：臺灣雲林地方法院檢察署九十二年度偵字第四一八四
、三四二０號），提起上訴，本院判決後，經最高法院發回更審
，判決如下：
    主  文
原判決撤銷。
甲○○共同未依規定領有廢棄物清除、處理許可文件，從事廢棄
物貯存、清除，處有期徒刑壹年，減為有期徒刑陸月，如易科罰
金以銀元佰元即新台幣玖佰元折算壹日。
乙○○無罪。
    事  實
一、甲○○明知其未依廢棄物清理法之規定，向主管機關申請核
    發廢棄物清除處理機構許可文件，不得受託從事清除廢棄物
    業務，竟基於上開違反廢棄物清理法之犯意，於民國（下同
    ）九十二年四月間某日，以不詳代價受託向知情並與之有犯
    意聯絡之台中縣大雅鄉某工廠中某姓名年籍不詳之成年工作
    人員承攬清除如鞋帶、運動鞋底、製鞋工廠之下腳料等一般
    事業廢棄物，再委請與其有犯意聯絡之張水城（民國六十三
    年四月十四日生，未經起訴，應另由檢察官另行偵辦）尋得
    不知情之乙○○後，甲○○、乙○○即於九十二年五月十日
    在不知情之雲林縣崙背鄉蔡永男代書處簽訂「土地租賃契約
    書」，由乙○○以不詳代價，出租其母程花桃所有而由乙○
    ○使用之坐落雲林縣麥寮鄉○○段一三八、一三八之一地號
    土地全部提供予甲○○使用。甲○○嗣即於同年月十四日晚
    間，以新台幣（下同）五百元之代價，僱用與甲○○有上開
    違反廢棄物清理法犯意聯絡之已成年姓名年籍不詳的貨運車
    駕駛，自台中縣大雅鄉運輸包括鞋帶、運動鞋底、製鞋工廠
    之下腳料等一般事業廢棄物一車南下（貨運車號及所載運之
    廢棄物重量均不詳），並在張水城之引導下，載運前揭廢棄
    物至雲林縣麥寮鄉○○段一三八地號土地傾倒貯存再行俟機
    掩埋。嗣經警據民眾報案，而於同日晚間九時二十分許前往
    上址發現現場確實堆放廢棄物一批（經警當場測量廢棄物堆
    置之長度約有九．八公尺、寬度約有四．五公尺，高度不一
    ，最高點則約有一．三公尺），而循線查知上情。
二、案經雲林縣警察局台西分局報請台灣雲林地方法院檢察署檢
    察官偵查起訴。
    理  由
壹、證據能力部分：
  (一)除前二款之情形外，其他於可信之特別情況下所製作之文書
    亦得為證據，刑事訴訟法第一百五十九條之四第三款定有明
    文。本件被告甲○○於選任辯護人具狀主張：雲林縣環境保
    護局一般、事業廢棄物暨環境衛生稽查處理工作紀錄表及傾
    倒廢棄物現場圖，係針對具體個案所製作，無例行性，且該
    紀錄表等均非經常處於可受公開檢查狀態下之文書，非公務
    員職務上製作之紀錄文書，乃為本案而製作之臨訟文書，不
    具證據能力等語（原審卷第一五七頁反面）。然按各級環保
    機關本權責辦理各項環保業務，其中就廢棄物部分，主要係
    依據廢棄物清理法相關規定辦理，針對稽查工作紀錄表之製
    作等，依廢棄物清理法第五條、廢棄物清理法施行細則第四
    條規定，執行機關應辦理「廢棄物之稽查及處分」業務，再
    依行政程序法第三十八條規定「行政機關調查事實及證據，
    必要時得據實製作書面紀錄」，故於辦理廢棄物稽查業務時
    ，類皆於現場製作稽查工作紀錄表，並請現場會同人員簽名
    確認（如不願簽名者則以拒簽表示）紀錄內容，以作為告發
    處分之依據，再經環保機關內部陳核程序確認違規情事後，
    依法辦理告發處分相關事項等情，業經雲林縣環境保護局九
    十八年一月廿一日以雲環廢字第0980000472號函示在卷（本
    院更一卷第三六頁），且「環保機關使用之污染稽查紀錄文
    件，目的係環保人員於稽查污染源時，得以具體記載稽查當
    時之污染排放或相關事實。倘上述文件可明確登載污染源違
    反相關法令之規定與實際排放情形時，並無使用何者紀錄文
    件之限制及誤用工作單之疑慮」，亦經行政院環保署九十年
    六月十二日以環署空字第0036273號函示明白（本院卷第三
    七頁至四三頁）。準此，本件一般、事業廢棄物暨環境衛生
    稽查處理工作紀錄表及傾倒廢棄物現場圖，既係環保人員於
    稽查污染源時，具體記載稽查當時現場之污染排放或相關事
    宜，自屬上揭具有可信之特別情況下所製作之文書至明，依
    首揭規定顯有證據能力。況上開工作記錄表是環保局人員依
    照行政程序法第卅八條製作，現場圖為警員陳正義依照刑事
    訴訟法第二百三十條第三項及第二百三十一條第三項勘查現
    場所製作，依刑事訴訟法第一百五十九條之四第一款之規定
    屬公務員職務上製作之紀錄文書、證明文書，被告及其選任
    辯護人又未就是否具有「顯有不可信之情況」而予以排除，
    自得列為證據。
  (二)被告及辯護人爭執共同被告乙○○九十二年五月十八日、同
    年九月廿五日警訊筆錄、證人黃基雄九十二年五月十五日警
    訊筆錄、同案被告張水城九十二年八月六日警詢筆錄為傳聞
    證據，請求排除云云。經查：
  1.按刑事訴訟法第一百五十九條之一第二項所定得為證據之被
    告以外之人於偵查中向檢察官所為之陳述，包括共同被告非
    以證人身份於偵查中向檢察官所為之陳述，係有關證據能力
    之規定，無關乎證據之證明力。故共同被告在被告本人之案
    件調查中，如已轉換為證人，依法具結陳述，並賦予被告對
    該共同被告所為之陳述為詰問之機會者，該以共同被告身份
    所為之陳述，法院即非不得與其以證人身份所為之陳述，綜
    合該被告以外之人全部供述證據，斟酌案內其他調查之證據
    資料，本於經驗法則及論理法則，作合理之比較而為取捨、
    判斷，此乃實質證據價值之自由判斷問題；非謂於被告本人
    案件中，僅能採取共同被告以證人身份所為之陳述作為判斷
    之依據，該非以證人身份之共同被告所為之陳述，即為無證
    據能力之證據，而應予排除不用，最高法院九十六年度台上
    字第一六七七號判決可資參照。準此，本件上開共同被告乙
    ○○既於本院審理時，已轉換為證人，依法具結陳述，並賦
    予被告對該共同被告乙○○所為之陳述為詰問之機會者，該
    以共同被告身份所為之陳述，本院即得與其以證人身份所為
    之陳述，綜合該被告以外之人全部供述證據，斟酌案內其他
    調查之證據，予以審酌判斷。
  2.次按刑事訴訟法第一百五十八條之三規定：「證人、鑑定人
    依法應具結而未具結者，其證言或鑑定意見，不得作為證據
    。」所謂「依法應具結而未具結者」，係指檢察官或法官依
    刑事訴訟法第一百七十五條之規定，以證人身份傳喚被告以
    外之人（證人、告發人、告訴人、被害人、共犯或共同被告
    ）到庭作證，或雖非以證人身份傳喚到庭，而於訊問調查過
    程中，轉換為證人身份為調查時，此時其等供述之身份為證
    人，則檢察官、法官自應依本法第一百八十六條有關具結之
    規定，命證人供前或供後具結，其陳述始符合第一百五十八
    條之三之規定，而有證據能力。若檢察官或法官非以證人身
    份傳喚而以告發人、告訴人、被害人或共犯、共同被告身份
    傳喚到庭為訊問時（例如刑事訴訟法第七十一條、第二百十
    九條之六第二項、第二百三十六條之一第一項、第二百四十
    八條之一、第二百七十一條第二項、第二百七十一條之一第
    一項），其身份既非證人，即與「依法應具結」之要件不合
    ，縱未命其具結，純屬檢察官或法官調查證據職權之適法行
    使，當無違法可言。而前揭不論係本案或他案在檢察官面前
    作成未經具結之陳述筆錄，係屬被告以外之人於偵查中向檢
    察官所為之陳述，本質上屬於傳聞證據，基於保障被告在憲
    法上之基本訴訟權，除該被告以外之人死亡、身心障礙致記
    憶喪失或無法陳述、滯留國外或所在不明而無法傳喚或傳喚
    不到、或到庭後拒絕陳述等情形外，如已經法院傳喚到庭具
    結而為陳述，並經被告之反對詰問，前揭非以證人身份而在
    檢察官面前未經具結之陳述筆錄，除顯有不可信之情況者外
    ，得為證據，並應於判決內敘明其符合傳聞證據例外之理由
    ；又前揭非以證人之身份在審判中之陳述筆錄，倘該被告以
    外之人已經法院以證人身份傳喚到庭並經具結作證，且由被
    告為反對詰問，或有前揭傳喚不能或詰問不能之情形外，該
    未經具結之陳述筆錄因屬審判上之陳述，自有證據能力；若
    係在另案法官面前作成之陳述筆錄，本質上亦屬傳聞證據，
    自得依本法第一百五十九條之一第一項之規定，認有證據能
    力。不能因陳述人未經具結，即一律適用本法第一百五十八
    條之三之規定，排除其證據能力，最高法院九十六年度台上
    字第三五二七號亦著有判決可資參照。本件證人黃基雄、張
    水城於上開警詢時所為之陳述，均經依法製作警詢筆錄附卷
    ，其詢問程序亦無明顯之瑕疵可指，且渠等係於不同日分別
    製作警詢筆錄，其二人於製作其警詢筆錄時自無從知悉彼此
    之警詢證詞，且均經原審於審判中以依證人身份傳喚到庭具
    結作證，並經被告詰問，故渠等上開警詢筆錄雖屬傳聞證據
    ，但並無顯不可信之情形，自應認有證據能力。
貳、實體部分：
甲、上訴人即被告甲○○部分：
一、上開事實，除上訴人即被告甲○○是否受託於台中縣大雅鄉
    某工廠負責清除、貯存廢棄物一節外，業據被告甲○○於原
    審及本院歷審審理時坦白承認（原審卷第二０六頁至第二二
    ０頁；本院上訴卷第二０八頁至第二二六頁；本院更一卷第
    四九頁），核與證人即案發當晚前往稽查之雲林縣環境保護
    局稽查人員廖偉智及雲林縣警察局台西分局麥寮分駐所員警
    陳正義於原審審理時所證述關於查獲上開廢棄物之情節相符
    （原審卷第一０二至一０三頁、第二一二至二一三頁），並
    有雲林縣環境保護局一般、事業廢棄物暨環境衛生稽查處理
    工作紀錄表、現場圖、行政院環境保護署委託環境檢測機構
    廢棄物樣品檢測報告、違反廢棄物清理法案件處分書（受處
    分人：甲○○）各一份、現場照片二十幀（警卷第十四至十
    八頁、第二一頁、原審卷第一一六至一二０頁）在卷可稽，
    足見上情非虛。
二、其次，有關個人資源回收整理利用一般事業廢棄物，是否要
    依法令申請許可？經本院前審向行政院環境保護署函詢，該
    署於九十四年九月二十三日以環署廢字第0940069148號函覆
    ：個人資源回收整理利用一般事業廢棄物，依其狀況分為三
    類如下：(一)如屬個人至事業單位從事應回收廢棄物回收工作
    時，依事業廢棄物貯存清除處理方法及設施標準第三條規定
    ，事業產生或受託清除處理之廢棄物屬本法第十五條第二項
    公告之應回收廢棄物，應依相關回收清除處理規定清除處理
    之。即本案如僅從事應回收廢棄物回收、處理工作者，應依
    廢棄物清理法第十八條第一項、第三項及第四項規定，符合
    各項應回收廢棄物回收貯存清除處理方法及設施標準，另如
    達公告一定規模以上者，應依「應回收廢棄物回收處理業管
    理辦法」規定，向地方主管機關辦理登記。(二)如屬個人至事
    業單位收受非屬應回收廢棄物之事業廢棄物後再進行分類工
    作時，因已涉及廢棄物清除、處理業務，故應依廢棄物清理
    法第四十一條規定，取得清除處理許可文件後，始得從事。
    惟如事業廢棄物依廢棄物清理法第三十九條規定進行再利用
    ，符合中央目的事業主管機關規定辦理可不受廢棄物清理法
    第四十一條之限制，即事業如以經濟部為其中央目的事業主
    管機關，所產生廢棄物之再利用，應依「經濟部事業廢棄物
    再利用管理辦法」及公告之「經濟部事業廢棄物再利用種類
    及管理方式」規定辦理。(三)如屬個人受僱於事業單位從事事
    業廢棄物分類工作時，因係屬僱用性質，並無需申請相關清
    除處理許可文件等語明確（本院上訴卷第七０頁至第七一頁
    ）。又廢棄物清理法所稱廢棄物，分左列二種：(一)一般廢棄
    物：垃圾、糞尿、動物屍體或其他非事業機構所產生足以污
    染環境衛生之固體或液體廢棄物；(二)事業廢棄物：(1)有害事
    業廢棄物：由事業機構所產生具有毒性、危險性，或其濃度
    或數量足以影響人體健康或污染環境之廢棄物。(2)一般事業
    廢棄物：事業機構所產生有害事業廢棄物以外之廢棄物，廢
    棄物清理法第二條定有明文。另依一般廢棄物與事業廢棄物
    係依產生源而定，廢棄物如為廢棄物清理法第二條所稱之事
    業所產生者，即屬廢棄物，如為家戶或其他非事業所產生者
    ，則屬一般廢棄物。準此，本件被告甲○○既供稱上開堆置
    之物為工廠下腳料（鞋底、鞋帶等）、布料、塑膠袋等物，
    自屬一般事業廢棄物至明。被告既為上開事業廢棄物品自行
    堆置，陳稱欲再行分類利用之行為，即應向地方主管機關辦
    理登記，殆無疑義。
三、又被告甲○○辯稱伊於九十二年四月間向台中縣大雅鄉某間
    工廠買這些布，是想要一部分整理之後拿來賣，一部分則給
    被告甲○○之哥哥擦拭機器用云云。惟查：
  (一)證人廖偉智於原審審理時證稱：「（是否屬於可以再利用之
    廢棄物？）在專業上來判斷，鞋帶、鞋底或是製鞋工廠的下
    腳料，均不是可以再利用的事業廢棄物。」（原審卷第一０
    九頁反面）；於本院上訴審審理時到庭證述：「（你目測看
    到的外觀形狀如何？）種類很多。有些捆綁在一起，有些散
    落，有布料、鞋底、紗布、棉質東西，都綁在一起，所以判
    定是廢棄物，外表髒亂。」（本院上訴卷第二一二頁）等語
    ，且依卷附現場所拍攝廢棄物堆置情形之照片所示（警卷第
    廿七頁至第卅五頁；原審卷第一一八頁至第一二０頁），上
    開事業廢棄物顯夾雜有砂土、塑膠袋、木頭等物品，狀極凌
    亂與污穢，是否殘存有利用上或經濟上之價值，已非無疑。
    故被告辯稱伊所傾倒的只是布而已（警卷第二頁背面；原審
    卷第一七七頁），顯與事實不符，
  (二)而被告甲○○又供稱其係打算整理部分事業廢棄物以供其兄
    長擦拭機器之用云云（原審卷第一八四頁背面），然依上開
    現場照片所示，欲從其中整理出所需布料，不僅成本不菲，
    且分類工程頗大，而分類後無用之砂土、塑膠袋、木頭等廢
    棄物亦甚可觀，有上開現場照片在卷可參，故被告所辯其欲
    再行分類利用云云，在在令人存疑！何況，倘被告所供欲供
    其兄長擦拭機器之用屬實，卻又供稱：「（你在四月份買布
    料的時候，你還沒有找到地，為何你敢先買布，而且還付了
    錢？）因為我二哥的工廠有地。」、「（你二哥的工廠既然
    有地，為何你還放在那邊？）我想我已經租地，就先放在那
    塊地上」等語（原審卷第一八九頁反面），與其於同日審理
    時所稱：簽約之後伊沒有去過上開土地，因為地主還沒有點
    交給我（原審卷第一八二頁背面）；「（既然土地的租期是
    從九十二年六月一日起，為何你會在九十二年五月十四日開
    始就堆放廢棄物？）因為車子突然下來，我一時想不到要倒
    在何處，結果就想先放在我承租的那塊地的水泥地上」（原
    審卷第一八四頁）；買布料是在四月間的事情，是在簽約之
    前。（你有無跟回頭車司機約定何時載過來？）沒有。（有
    無看過回頭車司機？）沒有等語（原審卷第一八六頁），就
    被告甲○○是否已預先想好堆放廢棄物之地點一節已有所不
    符，暨何時可進布料及何人載回等情亦顯與常情有違。於本
    院更一審時卻又供稱：我哥哥那裡是工廠，無法放置，當天
    他工廠關起來，我才暫時放在水泥地那裏等語（本院更一卷
    第九六頁），二相對照矛盾立見。何況被告甲○○將上開事
    業廢棄物堆置在其兄長工廠旁，適可方便被告甲○○所預想
    之「廢物利用」，直接將整理後之布料就近提供予其兄長擦
    拭機器之用，而毋須再另行耗費運輸費用，將上開堆置在其
    向乙○○所承租之土地上之廢棄物，載運到其兄長所開設之
    工廠；甚者，一般事業廢棄物之業主除非有再利用計畫，否
    則勢必斥資進行合法清理，焉有購買不堪利用之廢棄物之理
    ？是被告甲○○上開所辯，顯與常情不符，不足採信。
  (三)其次，被告於原審辯稱伊本來要養魚，如不能養魚就要種田
    云云（原審卷第一八一頁背面）。並提出被告與地主所簽立
    之土地租賃書一份，證明租賃書內容約定上開土地係供作農
    業使用，且有上開租賃契約書在卷可參（警卷第廿二頁），
    然稽之被告於原審審理時自承：在簽約之前只去看過一次租
    賃土地。‧‧簽約之後我沒去過，因為地主還沒有點交給我
    。所以簽約之後，第一次去租地是在發生事情之後（原審卷
    第一八一頁背面、第一八二頁背面）；（照你如此所述，你
    如何跟回頭車駕駛說要倒在何處？）那天我沒空，我是叫張
    水城帶他過去（原審卷第一八三頁）；（如果你要養魚，當
    時你所需要的資金多少？）不用十萬元（原審卷第一八二頁
    ）；我沒有養過魚，但之前常去釣魚，我想先養吳郭魚比較
    簡單等語（原審卷第一八七頁），被告既要從事農漁業，則
    水源如何來？又如何排水？在在影響可否養魚之條件，惟被
    告簽約前卻僅去看過系爭土地一次即簽約，簽約之後亦未前
    去勘察地形及準備任何農具生產器具，亦未著手於任何供水
    排水設施籌設，甚者連養魚應具備之馬達、打氣機具之相關
    電力設備或設計均無，則被告又如何從事農漁生產？而依被
    告所供其所需資金，竟不到十萬元（原審卷第一八二頁），
    對照承租地原係雜草叢生之地（原審卷第一八八頁，詳參卷
    附照片），從無到有，被告竟欲以不到十萬元資金完成，不
    僅與實際成本相差太大，而簽約前後完全無任何養魚之準備
    工作，亦令人對被告上開所供存疑而無法採信！
  (四)另證人林榮華雖證稱案發後出借場地給被告整理布料等語（
    本院上訴卷第一八九頁至第一九二頁）；證人許民芳、陳鴻
    漳亦到院證稱曾向被告購買下腳布料等語（本院上訴卷第一
    四四頁至第一四七頁、第一四八頁至第一五一頁），縱令屬
    實，亦不足資為被告並無本件犯行之有利依據。至證人黃基
    雄、警員陳正義固證稱現場有部分鋪設水泥地等語（本院上
    訴卷第一四一頁至第一四三頁），經核亦與被告是否從事上
    開廢棄物清除犯行無關，其等證詞自不足資為被告有利之依
    據。
  (五)再者，被告甲○○若非有利可圖，應無可能甘冒刑事追訴之
    風險而無端為他人清理廢棄物，況被告甲○○於本院更一審
    審理時亦供稱伊只是為了要賺點錢等情明確（本院更一卷第
    八九頁），是被告甲○○應係有代價受託為該工廠清除上開
    一般事業廢棄物無訛。因此，被告甲○○違反廢棄物清理法
    之犯行，應可認定。
四、按從事廢棄物清除、處理業務者，應向直轄市、縣（市）主
    管機關或中央主管機關委託之機關申請核發公民營廢棄物清
    除處理機構許可文件後，始得受託清除、處理廢棄物業務；
    未依第四十一條第一項規定領有廢棄物清除、處理許可文件
    ，從事廢棄物貯存、清除、處理者，處一年以上五年以下有
    期徒刑，得併科三百萬元以下罰金，廢棄物清理法第四十一
    條第一項前段、第四十六條第一項第四款定有明文。次按廢
    棄物清理法第四十六條第一項第四款所規定關於「貯存」、
    「清除」等犯罪態樣，各有不同。所謂「貯存」，係指一般
    廢棄物於回收、清除、處理前，放置於特定地點或貯存容器
    、設施內之行為而言；所謂「清除」，係包括：收集、清
    運：指以人力、清運機具將一般廢棄物自產生源運輸至處理
    場（廠）之行為，以及以清運機具將一般廢棄物自產生源
    運輸至轉運設施或自轉運設施運輸至中間處理或最終處置設
    施之轉運行為；而所謂「處理」，係包括：一般廢棄物在
    最終處置或再利用前，以物理、化學、生物、熱處理、堆肥
    或其他處理方法，變更其物理、化學、生物特性或成分，達
    成分離、中和、減量、減積、去毒、無害化或安定之「中間
    處理」行為，將一般廢棄物以安定掩埋、衛生掩埋、封閉
    掩埋或海洋棄置之「最終處置」行為，以及將一般廢棄物
    經物理、化學或生物等程序後做為材料、燃料、肥料、飼料
    、填料、土壤改良或其他經中央主管機關會商中央目的事業
    主管機關認定之用途之「再利用」行為，此觀之被告甲○○
    行為時之「一般廢棄物回收清除處理辦法」第二條第六、十
    、十二款規定即明（九十三年十二月二十九日修正之該辦法
    第二條第七、十一、十三款亦有相同之規定）。本件被告自
    台中縣大雅鄉某工廠處承攬一般事業廢棄物之收集及清運，
    自屬上開所謂之「清除」，又其將上開廢棄物自產生源清運
    而堆置於上開系爭土地，俟機掩埋，亦符合上開所謂「貯存
    」之犯罪態樣。故被告未申領有上開公民營廢棄物清除處理
    機構許可文件，竟為上開行為，核被告甲○○所為，係犯廢
    棄物清理法第四十六條第一項第四款之未依規定領有廢棄物
    清除、處理許可文件，從事廢棄物貯存、清除罪；其中張水
    城就上開犯罪構成要件之行為均參與且帶同上開載運廢棄物
    駕駛前往系爭土地傾倒（審卷第一八三頁），足見被告就上
    開行為與張水城、已成年姓名年籍不詳之台中縣大雅鄉某工
    廠中某工作人員以及已成年姓名年籍不詳的貨運車駕駛（被
    告甲○○固供稱未見過該貨運車駕駛人，而不知其年籍等語
    ，惟依道路交通安全規則相關規定，考領職業駕駛執照者，
    最低年齡需在二十歲以上，故依常理，本件該貨運車駕駛人
    應係年滿二十歲以上之成年人）間，互有犯意聯絡及行為分
    擔，應論以共同正犯。
五、新舊法比較：按行為後法律有變更者，適用行為時之法律。
    但行為後之法律有利於行為人者，適用最有利於行為人之法
    律，刑法第二條第一項定有明文。又比較時應就罪刑有關之
    共犯、未遂犯、想像競合犯、牽連犯、連續犯、結合犯，以
    及累犯加重、自首減輕暨其他法定加減原因（如身分加減）
    與加減比例等一切情形，綜其全部罪刑之結果而為比較。本
    件被告行為後，刑法已於九十四年二月二日修正公布，並於
    九十五年七月一日生效施行。茲比較本案所涉新舊刑法有關
    易科罰金之折算標準：被告犯罪時之刑法第四十一條第一項
    前段規定：「犯最重本刑為五年以下有期徒刑以下之刑之罪
    ，而受六個月以下有期徒刑或拘役之宣告，因身體、教育、
    職業、家庭之關係或其他正當事由，執行顯有困難者，得以
    一元以上三元以下折算一日，易科罰金。」又被告行為時之
    易科罰金折算標準，修正前罰金罰鍰提高標準條例第二條前
    段（現已刪除）規定，就其原定數額提高為一百倍折算一日
    ，則本件被告行為時之易科罰金折算標準，應以銀元三百元
    折算一日，經折算為新臺幣後，應以新臺幣九百元折算為一
    日。惟修正後之刑法第四十一條第一項前段則規定：「犯最
    重本刑為五年以下有期徒刑以下之刑之罪，而受六個月以下
    有期徒刑或拘役之宣告者，得以新臺幣一千元、二千元或三
    千元折算一日，易科罰金。」比較修正前後之易科罰金折算
    標準，以修正前之規定，較有利於被告。
六、原審關於被告甲○○部分，以其罪證明確，因予論罪科刑，
    固非無見。但查：(一)廢棄物清理法第四十六條第一項第四款
    所規定關於「貯存」、「清除」等犯罪態樣，各有不同。原
    判決事實欄僅敘述傾倒廢棄物於本件土地上外，並未載認被
    告甲○○或其他共犯另有後續回收、清除、處理行為之意思
    ，即認定被告甲○○有「貯存」廢棄物之事實，尚有欠妥。
    (二)又被告甲○○犯罪時間在九十六年四月廿四日以前，所犯
    合於中華民國九十六年罪犯減刑條例之減刑規定，原審未及
    依該條例第二條第一項之規定，減其宣告刑二分之一，亦有
    未當。上訴人即被告甲○○上訴意旨猶執陳詞否認從事廢棄
    物貯存、清除之行為，乃就原判決已經詳細敘述之論據，任
    意指摘原判決不當，並無可取，惟原判決既有上開可議之處
    ，自應由本院撤銷改判。審酌被告甲○○前有詐欺、竊盜等
    前案紀錄，素行不佳；為圖小利而任意清除（運輸）、貯存
    事業廢棄物，影響生態環境，動機不佳；惟因行為後未幾，
    即經警查獲，事後已將廢棄物移除，並經警會同麥寮鄉公所
    農業課人員勘查結果，已無礙農業使用等情，有查證報告一
    紙在卷可稽，情節尚稱輕微，且被告甲○○犯後坦承部分犯
    行之態度，以及目前在工廠擔任作業員，有正當工作，教育
    程度為國中畢業等一切情狀，處有期徒刑壹年。又被告犯罪
    時間在九十六年四月廿四日以前，所犯合於中華民國九十六
    年罪犯減刑條例之減刑規定，爰依該條例第二條第一項之規
    定，減其宣告刑二分之一，並依上開新舊法比較結果諭知易
    科罰金之折算標準。
乙、上訴人即被告乙○○部分：
一、公訴意旨略以：被告乙○○有違反廢棄物清理法犯意，而以
    不詳代價，出租其母程花桃所有而由乙○○使用之坐落雲林
    縣麥寮鄉○○段一三八、一三八之一地號土地全部，提供予
    甲○○傾倒堆置廢棄物之用，因認乙○○觸犯廢棄物清理法
    第四十六條第一項第四款之罪嫌云云。
二、公訴人認被告乙○○涉犯違反上開廢棄物清理法罪，無非係
    以被告甲○○於警訊及偵查之供述，及證人許志強、廖偉智
    、陳正義、代書蔡勇男於原審審理之證述、雲林縣環境保護
    局一般、事業廢棄物暨環境衛生稽查處理工作紀錄表、現場
    圖、行政院環境保護署委託環境檢測機構廢棄物樣品檢測報
    告、違反廢棄物清理法案件處分書（受處分人：甲○○）各
    一份、現場照片二十幀在卷可證，足認乙○○對於被告甲○
    ○租地之目的在於傾倒廢棄物乙節顯為知情，等為主要論據
    。
三、按犯罪事實應依證據認定之，無證據不得認定犯罪事實，不
    能證明被告犯罪者，應諭知無罪之判決，刑事訴訟法第一百
    五十四條第二項、第三百零一條第一項分別定有明文。又事
    實之認定，應憑證據，如未能發現相當證據，或證據不足以
    證明，自不能以推測或擬制之方法，以為裁判基礎。而認定
    不利於被告之事實，須依積極證據，茍積極證據不足為不利
    於被告事實之認定時，即應為有利於被告之認定，更不必有
    何有利之證據。另認定犯罪事實所憑之證據，雖不以直接證
    據為限，間接證據亦包括在內，然而無論直接或間接證據，
    其為訴訟上之證明，須於通常一般之人均不致有所懷疑，而
    得確信其為真實之程度者，始得據為有罪之認定，倘其證明
    尚未能達到此一程度，而有合理之懷疑存在時，致使無從形
    成有罪之確信，根據「罪證有疑，利於被告」之證據法則，
    即不得遽為不利被告之認定，亦有最高法院四十年臺上字第
    八六號、三十年上字第八一六號及七十六年度臺上字第四九
    八六號判例可資參照。準此，檢察官就被告犯罪事實，應負
    舉證責任，並指出證明之方法。因此，檢察官對於起訴之犯
    罪事實，應負提出證據及說服之實質舉證責任。倘其所提出
    之證據，不足為被告有罪之積極證明，或其指出證明之方法
    ，無從說服法院以形成被告有罪之心證，基於無罪推定之原
    則，自應為被告無罪判決之諭知（最高法院九十二年台上字
    第一二八號判例意旨參照）。
四、訊據上訴人即被告乙○○固坦承將上開土地出租予被告甲○
    ○，以及案發當日確有人將一般事業廢棄物傾倒在上開土地
    上之事實，惟堅詞否認有何違反廢棄物清理法之犯行，辯稱
    ：「甲○○透過張水城向我承租土地說要供農業使用，我不
    知道甲○○拿去倒垃圾使用」、「我是在不知情的情況下將
    土地出租予甲○○，且並未同意甲○○或張水城在該土地上
    傾倒廢棄物，並無公訴人所指之犯行」、「我出租土地時，
    與被告並沒有談到土地回填廢棄物的事情」、「我不可能將
    我母親土地提供給他人作非法使用」等語。
五、經查：
  (一)同案被告甲○○於警訊時供稱：「（你不認識乙○○，為何
    將廢棄物傾倒在乙○○的土地麥寮鄉○○村○○段一三八號
    ？）那是布，我透過我朋友張水城看他有沒有朋友有空地借
    我放或租都可以，張水城就說他朋友有要租，之後就放在麥
    寮鄉○○村○○段一三八號旁邊的水泥地上」（警卷第二頁
    ）；而後於原審審理時亦證稱：「（你請張水城幫你找地時
    ，你跟張水城說需要什麼樣的地？）我跟他說幫我找一塊空
    地，沒有在做的，可以養魚、或農作用，我也會堆放一些布
    料。」、「（你有跟張水城講說要堆放一些布料？）有」等
    語（原審卷第一七九頁反面），依此，足認被告甲○○向被
    告乙○○承租土地之目的雖在於堆置廢棄物無訛，惟據被告
    甲○○上開供述，僅可得知其告知證人張水城欲租、借土地
    ，其租借土地目的雖言及會堆放布料，但其言明對象為張水
    城，非對被告乙○○述明，被告乙○○是否為明知，即有疑
    義，亦即依一般人之經驗法則，被告甲○○上開供述，尚難
    逕認乙○○出租土地之目的係為堆放廢棄物。況同案被告甲
    ○○於原審以證人身份詰證稱：當天沒有提到租地的用途，
    我只是跟乙○○說我要租這塊地，請他把地上雜草清乾淨（
    原審卷第一八八頁）；於本院更一審審理時證稱：伊並未向
    被告乙○○說要承租土地堆放布料，亦沒有說放置廢棄物等
    語（本院更一卷第七一頁至第七二頁），是被告乙○○是否
    知悉上情，非無疑義！
  (二)其次，被告乙○○於警訊及原審審理時供稱：「（男子許志
    強是否為你所僱用至該麥寮鄉○○段第一三八地號之農地，
    從事現場整地之挖土機司機？）正確，是以每日薪資為六千
    元僱用」（見警卷第七頁）；於原審又陳稱：「（你僱用許
    志強薪水如何算？）一天六千元，應該三、四天就會好了」
    、「（你們簽約日期？）五月十日」、「（約定租金金額？
    ）二萬五千元」、「（……甲○○是在五月十二日付租金給
    你？）對」、「（他交給你多少錢？）二萬五千元」、「（
    你們當初約定租金如何付？）都是拿年頭的，一年拿一次」
    、「（是約定一次拿二萬五千元？）對」、「（是否確定？
    ）確定」、「（甲○○有無跟你講過說一次拿一半的租金？
    ）沒有」、「（你有無講過一次拿一半的租金？）沒有」等
    語（原審卷第一九一頁、第一九三頁、第一九四頁）；證人
    許志強於警訊時亦證陳：「（乙○○是否有僱用你從事他所
    有農地整地之工作？）有」、「（乙○○是自何時開始僱用
    你工作、從事何種工作？）是於五月十二日開始工作，從事
    現場挖土機除草、整地工作」、「（每日薪資為多少元？）
    每日薪資為六千元」（見警卷第十頁、第十一頁），嗣於第
    一審復證稱：「工作一天一千五百元」、「（你剛講每天的
    薪資一千五百元，為何又和你在警詢中所講不一樣？）那六
    千塊是包含挖土機及司機的費用」、「（在那個地點《本件
    土地》做了幾天？）六、七日」（原審卷第一四六頁反面、
    第一四七頁、第一四八頁反面）；再依卷內資料，本件土地
    租賃契約書上，亦記載：該契約係甲○○與乙○○於九十二
    年五月十日所訂立，每年租金為二萬五千元，租賃期間自九
    十二年六月一日起至九十三年五月三十一日止，於九十二年
    六月一日及同年十二月一日各給付一半租金，土地限定供農
    業使用等情（見警卷第二十二頁）。倘若無訛，則依被告乙
    ○○、證人許志強前開所述，乙○○僱用許志強整理本件土
    地至少要四天以上，以每日整地費六千元計算，至少須花費
    二萬四千元，如其將該土地僅以年租二萬五千元出租予甲○
    ○，似無利潤可圖，且本件土地之租賃契約如確係甲○○與
    乙○○於九十二年五月十日所訂立，何以同案被告甲○○於
    同年月十五日應警詢時，卻供陳不知何時開始承租本件土地
    ？被告乙○○於同年月十四日晚上經查獲後，接受雲林縣環
    境保護局稽查人員調查時，何以無法提出該租賃契約書佐證
    ？前開租賃契約書既記載年租金二萬五千元係分兩次，並於
    九十二年六月一日及同年十二月一日各給付一半，為何甲○
    ○在同年五月十二日即將全部租金一次給付給乙○○？等等
    ，顯有查明之必要。經查：
  1.被告乙○○於九十二年五月十五日凌晨因上開情事，經通知
    至派出所製作筆錄時，已將雙方於九十二年五月十日所簽訂
    之土地租賃契約書提出予承辦人員即雲林縣環境保護局之承
    辦人員，該承辦人員並據此而於前揭稽查處理工作紀錄表之
    稽查情形表格內記載為「並有承租契約書為證」等語（警卷
    第十六頁稽查情形表格內第四行），有上開稽查處理工作紀
    錄表一份在卷可參（警卷第十四頁至第十八頁），故被告乙
    ○○所辯渠等間於九十二年五月十日即簽訂土地租賃契約書
    乙節，應可採信，至同案被告甲○○於同年月十五日應警詢
    時，供陳不知何時開始承租本件土地云云，據其於原審所供
    係因當天未帶等語（原審卷第一八七頁背面、第一八八頁背
    面），同案被告甲○○既未隨身攜帶契約書因而供稱不知何
    時開始承租，亦屬情理之常。
  2.其次，被告乙○○供稱：伊因人在台北做生意，家中母親年
    事已高，無法自任耕作，土地空廢長滿雜草，每需一段時日
    即返家幫忙鋤草，往返奔波，甚為勞累，因此心想土地出租
    出去，至少有人管理，亦可減少南北往返之累，而租金亦可
    增加收入，始答應張水城出租予甲○○。當時出租時，租約
    是約定由九十二年六月一日起算，而租金在租約中也是約定
    半年一付，惟在九十二年五月十日寫租約時，被告向甲○○
    表明伊先將土地整一整，可否租金一次付一年，免得收租麻
    煩。並經甲○○同意，因此甲○○乃於九十二年五月十二日
    將一年之租金一次給付予被告等語（本院更一卷第九０頁至
    第九一頁），本院衡以本件土地之所有權人係被告乙○○之
    母程花桃，土地方正緊臨農路，土地面積為五千八百三十八
    點一四平方公尺，有上開土地之登記簿謄本、地籍圖謄本各
    一份在卷可參（本院上訴卷第一六二頁至第一六六頁），而
    本件土地出租前係雜草叢生，亦如上述，而被告於警詢時亦
    供稱：因母親年老沒法耕作同意出租給甲○○，且該土地目
    前均由伊整理等情明確（警卷第四頁背面），再參以被告乙
    ○○案發時前後，其住所係在台北縣樹林巿，而職業為業務
    經銷，地點在台北縣泰山鄉，亦有警詢筆錄在卷可佐（警卷
    第六頁），準此，被告乙○○上開所辯伊因人在台北做生意
    ，家中母親年事已高，無法自任耕作，土地空廢長滿雜草，
    每需一段時日即返家幫忙鋤草，往返奔波，甚為勞累，因此
    土地出租，至少有人管理，亦可減少南北往返之累，而租金
    亦可增加收入乙節尚非子虛。比照南北奔波之時間及一次整
    地出租之成本（如續租，第二年即無需此整地之成本），將
    本件土地以年租二萬五千元出租予甲○○，尚非單純以現金
    衡量之利潤可比。何況依被告乙○○上開所供其既需定期往
    返整地，亦不可能將其母親所有土地，反其道而行或違反農
    民以土地為生之本質，而出租予他人任令堆置、貯存廢棄物
    至明。從而本件被告乙○○上開僱請許志強整地之花費雖不
    菲，仍乏證據足以證明被告乙○○將上開土地租給被告甲○
    ○使用，係供為清除、貯存廢棄物之用。
  (三)又證人許志強雖於原審審理時證稱：「（是否認識在庭二位
    被告？）甲○○是地主，另外一個我不認識」、「（你剛講
    說在場的你認識甲○○，為何在警局你說不認識甲○○？）
    當初在這個工地工作的時候，張水城是我老闆，因為我在工
    地見過在庭這個戴眼鏡穿花條紋衣服的（指被告乙○○），
    他跟我說他叫甲○○」、「（你在整地時乙○○有到現場去
    ，他有無告訴你他的名字？）沒有」、「（有人告訴你去現
    場看的那個人他的名字叫甲○○？）有」、「（是誰告訴你
    的？）張水城」、「（甲○○有無到過那塊地去關心整地的
    進度？）沒有看過」、「（你一開始說你只認識甲○○，後
    來你說在今天之前沒有見過甲○○，這是怎麼回事？）因為
    剛剛辯護人問我之前有無見過甲○○，我之前在那邊工作時
    ，老闆跟我說乙○○就是甲○○，所以我才這樣說」、「（
    你在整地時乙○○有到現場，乙○○有無跟你講他的名字？
    ）他說他叫『阿德』」、「（你整地當時是否以為乙○○的
    名字叫『甲○○』？）是」等語（原審卷第三一至四十頁）
    ，依此，可知證人許志強並不認識被告乙○○，至其於警訊
    時誤認被告乙○○之姓名為「甲○○」，亦係經證人張水城
    誤導甚明。
  (四)另證人廖偉智、陳正義、代書蔡勇男於原審審理之證述，均
    只能證明被告乙○○之土地上確實堆有事業廢棄物之事實，
    並無法證明被告乙○○明知被告甲○○欲堆置事業廢棄物，
    而將土地出租供被告甲○○堆置廢棄物之行為。況被告乙○
    ○、甲○○之土地租賃契約書之約定事項（四）記載：本
    出租土地限定農業使用，已如上述。是被告乙○○上開辯解
    ，殊屬有據，可以採信。
六、綜上所述，公訴人所舉證據並不足以證明被告乙○○有違反
    廢棄物清理法之行為，於通常一般之人均不致有所懷疑，而
    得確信其為真實之程度。此外，又查無積極證據足資證明被
    告乙○○有公訴人所指上揭之罪行，自不能以推測或擬制之
    方法，而為不利於被告乙○○之認定，揆諸前開規定及判例
    要旨，依「罪證有疑，利於被告」之法則，本件不能證明被
    告乙○○犯罪，本應諭知無罪，原審未予細查，就此部分予
    以論罪科刑，尚有未洽。被告乙○○上訴意旨否認犯罪，指
    摘原判決不當，非無理由，應由本院併將原判決此部分予以
    撤銷，改諭知被告乙○○無罪之判決。
據上論結，應依刑事訴訟法第三百六十九條第一項前段、第三百
六十四條、第三百零一條第一項、第二百九十九條第一項前段，
廢棄物清理法第四十六條第一項第四款，刑法第十一條前段、第
二條第一項前段、修正前刑法第四十一條第一項前段、廢止前罰
金罰鍰提高標準條例第二條，中華民國九十六年罪犯減刑條例第
二條第一項第三款、第七條第一項、第九條，判決如主文。
本案經檢察官劉得鉦到庭執行職務。
中    華    民    國    98    年    4     月    9     日
                  刑事第六庭    審判長法  官    董武全
                                      法  官    杭起鶴
                                      法  官    沈揚仁
以上正本證明與原本無異。
檢察官及被告甲○○如不服本判決應於收受送達後10日內向本院
提出上訴書狀，其未敘述上訴理由者，並得於提起上訴後10日內
向本院補提理由書（均須按他造當事人之人數附繕本）「切勿逕
送上級法院」。
                                      書記官    廖文靜
中    華    民    國    98    年    4     月    10    日
附錄本判決論罪科刑法條：
廢棄物清理法第四十六條
有下列情形之一者，處一年以上五年以下有期徒刑，得併科新臺
幣三百萬元以下罰金：
一  任意棄置有害事業廢棄物。
二  事業負責人或相關人員未依本法規定之方式貯存、清除、處
    理或再利用廢棄物，致污染環境。
三  未經主管機關許可，提供土地回填、堆置廢棄物。
四  未依第四十一條第一項規定領有廢棄物清除、處理許可文件
    ，從事廢棄物貯存、清除、處理，或未依廢棄物清除、處理
    許可文件內容貯存、清除、處理廢棄物。
五  執行機關之人員委託未取得許可文件之業者，清除、處理一
    般廢棄物者；或明知受託人非法清除、處理而仍委託。
六  公民營廢棄物處理機構負責人或相關人員、或執行機關之人
    員未處理廢棄物，開具虛偽證明。


司法院資訊處製作；財團法人民間司法改革基金會備份。
